【裁判字號】    98,訴緝,33
【裁判日期】    981231
【裁判案由】    偽造文書等
【裁判全文】
臺灣基隆地方法院刑事判決              98年度訴緝字第33號
公  訴  人  臺灣基隆地方法院檢察署檢察官
被      告  壬○○
選任辯護人  林契名律師
上列被告因偽造文書等案件，經檢察官提起公訴（八十九年度偵
字第三二四五號），本院判決如下：
    主  文
壬○○連續行使偽造私文書，足以生損害於他人，處有期徒刑陸
月，如易科罰金，以銀元佰元即新臺幣玖佰元折算壹日。緩刑
年。
    事  實
一、壬○○於民國八十七年七月十日，在其基隆市○○區○○街
    二五四號八樓住處，邀集庚○○（參與一會，互助會簿上登
    載為「阿芬」）、「寶貴」（參與一會）、「阿毛」（參與
    一會）、戊○○（參與一會，互助會簿上登載為「阿玲」）
    、「美玲」（參與一會）、「阿娥」（參與一會）、「秀如
    」（參與一會）、「局長」（參與一會）、「紅玲」（參與
    一會）、「琇美」（參與一會）、「阿卿」（參與一會）、
    吳文和（參與二會）、丁○○（參與一會，互助會簿上登載
    為林淑珠）、丙○○（參與一會）、甲○○（參與一會）、
    林芷儀（參與一會）、辛○○（參與一會，互助會簿上登載
    其配偶林春財）、己○（參與一會，互助會簿上登載其配偶
    陳昆銘）、汪明良（參與一會）、周淑貞（參與一會）、周
    宗仁（參與一會）、周惠珍（參與一會）、王壹週（參與一
    會）、莊○○（參與二會，正確名字不詳）、劉祥輝（參與
    一會）、「小麗」（參與一會）、「素卿（或『素心』）」
    （參與一會）、「美珠」（參與一會）等人約定合會，自任
    會首（參與一會），計三十一會，每會新臺幣（以下及附表
    均同）一萬元，採內標制（即已得標之死會會員每月應繳金
    額為前揭固定金額，活會會員則按其參與會數繳交扣除當月
    得標利息後之餘額），起會日期為八十七年七月十日，每月
    十日標會，由壬○○主持標會並收取會款。詎壬○○竟基於
    行使偽造準私文書及意圖為自己不法所有之詐欺取財概括犯
    意，於附表所列時間，分別製作上有偽造附表各該編號所示
    名義人署押及填寫利息金額之偽造標單，並參與競標以行使
    ，且均得標，使各該次尚屬活會之會員（即扣除前已得標之
    死會會員，詳如附表所載）均誤以為係壬○○所偽造標單上
    之名義人得標，足以生損害於各該偽造標單上之名義人及活
    會會員，壬○○再向各該次尚屬活會之會員詐取各人參與會
    數所應繳納會款。
二、案經丙○○、辛○○訴由臺灣基隆地方法院檢察署檢察官偵
    查起訴。
    理  由
一、證據能力之說明
  (一)告訴人丙○○、辛○○於檢察事務官詢問時之陳述，被告未
    於本院準備程序爭執此部分證據之證據能力，其與辯護人亦
    未於本案言詞辯論終結前聲明異議，依刑事訴訟法第一百五
    十九條之五第二項之規定，視為被告同意作為證據，且經本
    院審酌該等陳述作成時情況及證據取得過程等節，認亦適宜
    作為證據，依同條第一項規定，均有證據能力。
  (二)按證人依法應具結而未具結者，其證言不得作為證據，刑事
    訴訟法第一百五十八條之三定有明文。本件告訴人丙○○、
    辛○○於檢察官偵訊時所為之陳述，係以告訴人地位接受訊
    問而對被告就本案犯罪事實為指訴，然未經具結，以擔保其
    據實陳述，則依上開規定，應不具證據能力。
  (三)被告於檢察官偵訊時之陳述及所提出互助會簿、支票影本及
    開標紀錄、告訴人丙○○及辛○○於檢察官偵訊時所提出之
    互助會簿，被告於本院準備程序及其與辯護人於本院審判程
    序中，均未爭執其證據能力，且無事實顯示係公務員因違法
    蒐證所取得，自均有證據能力。
二、上開犯罪事實，業據被告於本院審判程序為認罪之表示，且
    有告訴人丙○○、辛○○於檢察事務官詢問時之陳述、告訴
    人丙○○、辛○○、證人甲○○、庚○○、己○、戊○○於
    本院審判程序之結證可佐。至被告於附表所列時間依序冒用
    林淑珠、甲○○及丙○○名義標會所收取會款，被告於偵訊
    時所提出得標紀錄固分別記載為二十二萬二千元、二十四萬
    五千元及二十五萬零六百元，經核算其利息則分別為三千元
    、二千五百元及二千六百元，然告訴人辛○○於偵訊時所提
    出之互助會簿，則記載為三千二百元、二千元及二千五百元
    ，另根據告訴人辛○○於本院審判程序證述：每月被告向伊
    收會款時，伊會問這個月標多少，伊會簿上之紀錄是逐月記
    載等語，另參證人己○於本院審判程序所提出之互助會簿，
    其上雖僅記載標金四期至八十七年十月十日，然其記載亦核
    與告訴人辛○○之互助會簿紀錄相符，而與被告所提出得標
    紀錄不符。足見被告得標紀錄之記載有誤，而以告訴人辛○○所提出之互助會簿記載為正確。本件事證已臻明確，被告
    犯行洵堪認定，應依法論科。
三、論罪科刑
  (一)按冒用他人名義書寫標單，以冒標他人之互助會，茍標單上
    除書寫被冒標者姓名及欲標取會款所出利息之金額外，並書
    有「標單」之意旨，而就文義內容之本身，使人一見即知係
    投標會款之標單，該標單固係刑法第二百十條所稱之私文書
    ；惟如僅在紙上書寫被冒標者之姓名及所出利息之金額，就
    文義本身並不足以獨立表示一定用意之證明，如非依民間互
    助會之習慣，尚無從認定其上之文字，係用以表示該名義人
    願出所書金額之利息以標取互助會會款之證明者，則非刑法
    第二百十條所規定之私文書，而屬同法第二百二十條以文書
    論之準私文書。是核被告所為，係犯刑法第二百十六條、第
    二百二十條第一項、第二百十條之行使偽造準私文書罪、同
    法第三百三十九條第一項之詐欺取財罪。被告偽造如附表所
    列名義署押之行為，係偽造私文書之部分行為，偽造私文書
    之低度行為復為行使之高度行為所吸收，均不另論罪。
  (二)被告所為三次行使偽造私文書及冒標而詐欺取財犯行，各自
    時間緊接，犯罪構成要件亦俱相同，顯均係基於概括犯意反
    覆為之，應依修正前刑法第五十六條連續犯之規定各論以一
    罪，並均加重其刑。
  (三)又被告各次冒標得標後，均使當次活會會員陷於錯誤而交付
    會款之詐騙行為，係以一行為侵害數法益，觸犯數詐欺取財
    罪，為同種想像競合犯，應依刑法第五十五條之規定，從一
    重處斷。
  (四)再者，被告連續行使偽造私文書之目的在於連續詐欺取財，
    二罪間有方法與結果之牽連關係，為牽連犯，應依修正前刑
    法第五十五條後段規定，從一重之連續行使偽造私文書罪處
    斷。
  (五)爰審酌被告利用擔任合會會首主持開標及收取合會金之機會
    ，偽造標單冒標並向會員詐取會款，破壞合會信賴關係，其
    犯罪動機、手段均不足取，各該活會會員遭詐騙而受損；惟
    被告前未曾有任何刑案前科紀錄，有臺灣高等法院被告前案
    紀錄表在卷可參，素行尚佳，被告於本院審判程序始坦承犯
    行，並與告訴人丙○○、辛○○、證人庚○○調解成立，犯
    後態度尚可，及其智識程度等一切情狀，量處如主文所示之
    刑，併諭知易科罰金之折算標準。
  (六)被告本案犯罪時間，雖均於九十六年四月二十四日前，且所
    犯前述罪名，原符合中華民國九十六年罪犯減刑條例第二條
    第一項第三款所定之減刑條件，惟被告經本院於九十年三月
    十二日以九十基院政刑廉緝字第五一號公告通緝，於九十八
    年九月一日始為警查獲，而經本院於九十八年九月八日以九
    八基院慧刑樸銷字第一五一號撤銷通緝，有本院通緝書及撤
    銷通緝書在卷可參，則依該條例第五條「本條例施行（九十
    六年七月十六日施行）前，經通緝而未於中華民國九十六年
    十二月三十一日以前自動歸案接受偵查、審判或執行者，不
    得依本條例減刑。」之規定，本案被告上開各罪，自不得適
    用該條例而予以減刑，附此敘明。
  (七)末查，被告未曾因故意犯罪而受有期徒刑以上刑之宣告，且
    事後已與告訴人等調解成立，已如前述，業見悔意，兼衡其
    目前已因中風而不良於行，其經此偵審及科刑教訓後，應知
    警惕而無再犯之虞，本院因認前開對被告所宣告之刑，以暫
    不執行為適當，依修正施行後刑法第七十四條第一項第一款
    之規定，併諭知緩刑三年，以啟自新。
  (八)被告行為後，刑法已於九十四年二月二日公布、九十五年七
    月一日施行，有關本件被告犯行所涉新舊法比較問題，詳參
    附件所載。
  (九)至被告所偽造標單及其上偽造之署押，雖分別係被告所有供
    犯罪所用之物及偽造之署押，然均未扣案，本院衡諸一般合
    會常情，均於開標宣布得標人後，即將無用之標單當廢紙丟
    棄，並不會刻意留下，況此係被告冒標之證據，未免遭人察
    覺，更無留存之理，足認被告所偽造之標單已然丟棄而滅失
    ，故不予沒收之宣告，附此敘明。
四、公訴意旨尚以：被告上開三次分別冒用丁○○、甲○○及甲○○名義得標，每期會款約三十餘萬元，且被告並未告知其
    他會員，使會員均陷於錯誤，仍按月繳納互助會款。因認此
    部分亦涉有刑法第三百三十九條第一項之詐欺取財罪嫌等語
    。惟按犯罪事實應依證據認定之，無證據不得認定其犯罪事
    實；又不能證明被告犯罪者，即應諭知無罪之判決，刑事訴
    訟法第一百五十四條第二項、第三百零一條第一項分別定有
    明文。而民間互助會已標取會款者（即一般所稱之死會），
    於標取會款後不問何人得標，至完會止，本有向會首按時交
    付會款（含標息）之義務，會首冒標會款時，除對於活會會
    員有冒標施詐（即佯稱某某人得標），使活會會員陷於錯誤
    ，誤認係被冒標之人得標而交付會款，成立詐欺取財罪外，
    對於已標取會款之會員，因按時繳付會款本為其標取會款後
    之義務，並無施詐或使其陷於錯誤可言，自無成立詐欺罪之
    餘地，是已標取會款之會員對於嗣後會首之冒標會款，不能
    認係詐欺之被害人。是被告冒用丁○○、甲○○及丙○○名
    義得標，並向該次死會會員收取會款之行為，尚無從認有詐
    欺取財之犯行。至被告冒用丁○○、甲○○及丙○○名義得
    標後，嗣被告再因其他會員陸續得標，而向所有包括活會及
    死會會員收取會款，乃本諸合會契約關係，用以交付各該得
    標會員；證人庚○○於本院審判程序亦證述：八十八年八月
    十日伊的朋友「寶貴」用伊的名義標，錢有拿到等語，可見
    被告此被訴部分，亦無從認有詐欺取財犯行。從而，此部分
    之犯罪事實即屬不能證明，依法原應為無罪判決之諭知。惟
    檢察官認此部分與其前開經論罪科刑部分有刑法修正前之連
    續犯之裁判上一罪關係，爰不另為無罪之諭知。
據上論斷，應依刑事訴訟法第第二百九十九條第一項前段，刑法
第二條第一項前段、第二百十六條、第二百二十條第一項、第二
百十條、第三百三十九條第一項、修正前刑法第五十六條、第五
十五條、第四十一條第一項前段，刑法第七十四條第一項第一款
，罰金罰鍰提高標準條例第一條前段，廢止前罰金罰鍰提高標準
條例第二條，現行法規所定貨幣單位折算新臺幣條例第二條，判
決如主文。
本案經檢察官乙○○到庭執行職務。
中    華    民    國    98    年    12    月    31    日
                  刑事第三庭審判長法  官  鄭景文
                                  法  官  黃永定
                                  法  官  陳賢德
以上正本證明與原本無異。
如不服本判決應於收受送達後10日內向本院提出上訴書狀，並應
敘述具體理由；其未敘述上訴理由者，應於上訴期間屆滿後20日
內向本院補提理由書(均須按他造當事人之人數附繕本)「切勿逕
送上級法院」。
中    華    民    國    99    年    1     月    6     日
                                  書記官  王靜敏
附表
┌──┬────┬───────────┬───┬────┬──────────────────┐
│編號│ 時  間 │        標  會        │ 利息 │該次詐取│        該次遭詐騙之活會會員        │
│    │        │                      │      │ 總金額 │                                    │
├──┼────┼───────────┼───┼────┼──────────────────┤
│ 一 │87.10.10│壬○○製作上有偽造「林│3200元│6800×27│事實欄一所列會員扣除「阿卿」、「素心│
│    │        │淑珠」署名一枚及填寫右│      │＝183600│」及「美珠」以外之其他會員。        │
│    │        │列利息之偽造標單冒標  │      │        │                                    │
├──┼────┼───────────┼───┼────┼──────────────────┤
│ 二 │88.02.10│壬○○製作上有偽造「朱│2000元│8000×24│事實欄一所列會員扣除「阿卿」、「素心│
│    │        │杏雯」署名一枚及填寫右│      │＝192000│」及「美珠」、「小麗」、「阿玲」、「│
│    │        │列利息之偽造標單冒標  │      │        │莊○○（一會）」以外之其他會員。    │
├──┼────┼───────────┼───┼────┼──────────────────┤
│ 三 │88.05.10│壬○○製作上有偽造「林│2500元│7500×22│事實欄一所列會員扣除「阿卿」、「素心│
│    │        │秋微」署名一枚及填寫右│      │＝165000│」及「美珠」、「小麗」、「阿玲」、「│
│    │        │列利息之偽造標單冒標  │      │        │莊○○（一會）」、「紅玲」、「吳文和│
│    │        │                      │      │        │（一會）」以外之其他會員。          │
└──┴────┴───────────┴───┴────┴──────────────────┘
附件
一、按行為後法律有變更者，適用行為時之法律。但行為後之法
    律有利於行為人者，適用最有利於行為人之法律，九十四年
    二月二日修正公布、自九十五年七月一日施行之刑法第二條
    第一項定有明文，上開規定係規範行為後法律變更所生新舊
    法律比較適用之準據法，於新法施行後，應逕適用新法第二
    條第一項之規定，為「從舊從輕」之比較（最高法院九十五
    年第八次刑事庭會議決議一之 (一)）。
二、於被告行為後，刑法施行法增訂第一條之一於九十五年七月
    一日公布施行，而該條規定適用結果，有關法定罰金刑最高
    度部分，固與上開條文增訂前，適用現行法規所定貨幣單位
    折算新臺幣條例第二條折算新臺幣及罰金罰鍰提高標準條例
    第一條提高標準，並無二致；惟反觀法定罰金刑最低度部分
    ，刑法第三十三條第五款亦經修正公布施行（修正公布施行
    日期同於上開刑法第二條），而將修正前僅一元（指銀元，
    即新臺幣三元，再適用罰金罰鍰提高標準條例第一條之規定
    得提高為十倍，即新臺幣三十元）以上之最低刑度，修正提
    高為新臺幣一千元以上，顯以行為時之法律較有利於被告，
    即應適用修正前之刑法第三十三條第五款，而現行法規所定
    貨幣單位折算新臺幣條例第二條及罰金罰鍰提高標準條例第
    一條之規定自應併予適用。
三、被告行為後，刑法第五十六條關於連續犯之規定業經刪除（
    公布施行日期同上開刑法第二條），原規定之連續數行為而
    犯同一罪名者，除有接續犯之情形外，應按數罪併罰之原則
    論處，比較刪除前後刑法第五十六條之規定，刪除後之法律
    適用，並未較有利於被告，故本件被告此部分詐欺取財犯行
    ，仍應依修正前刑法第五十六條之規定論以一罪，並均加重
    其刑。
四、被告行為後，刑法第五十五條有關想像競合犯之規定，業經
    修正公布施行（公布施行日期同於上開刑法第二條），該條
    雖增訂但書有關科刑範圍之限制，然僅係法理之明文化，修
    正施行後之規定並未對被告有利。故應依修正前刑法第五十
    五條想像競合犯之規定處斷。
五、被告行為後，刑法第五十五條之「犯一罪而其方法或結果之
    行為犯他罪者，從一重處斷」之規定，業經公布刪除（公布
    施行日期同上開刑法第二條），亦即原規定之犯一罪而其方
    法或結果行為犯他罪之牽連犯情形，應按數罪併罰之原則論
    處，比較新舊法，刪除後之法律適用，並未較有利於被告，
    故本件仍應適用被告行為時即修正前刑法第五十五條之規定
    ，認被告應成立牽連犯，而從一法定刑較重之罪處斷。
六、本件被告行為時之易科罰金標準，係以修正前刑法第四十一
    條第一項前段「得以一元以上三元以下折算一日」及廢止前
    罰金罰鍰提高標準條例第二條前段「就其原定數額提高為一
    百倍折算一日」為依據，則本件被告行為時之易科罰金折算
    標準，如以銀元三百元折算一日，經折算為新臺幣後，應以
    新臺幣九百元折算為一日。惟修正施行後之刑法第四十一條
    第一項前段（公布施行日期同上開刑法第二條）關於易科罰
    金之折算標準則為「以新臺幣一千元、二千元或三千元折算
    一日」，比較新舊法，修正前之規定顯較有利被告，自應依
    修正施行後刑法第二條第一項前段之規定，適用修正前刑法
    第四十一條第一項前段、廢止前罰金罰鍰提高標準條例第二
    條之規定，併諭知易科罰金之折算標準。
七、被告行為後，刑法第七十四條緩刑之規定亦已修正公布施行
    （公布施行日期同於上開刑法第二條），而「犯罪在新法施
    行前，新法施行後，緩刑之宣告，應適用新法第七十四條之
    規定」，有最高法院九十五年度第八次刑事庭會議決議可資
    參照，本院爰逕依修正後刑法第七十四條第一項第一款之規
    定諭知緩刑。
附錄論罪科刑法條
刑法第二百十條
偽造、變造私文書，足以生損害於公眾或他人者，處5年以下有
期徒刑。
刑法第二百十六條
行使第二百十條至第二百十五條之文書者，依偽造、變造文書或
登載不實事項或使登載不實事項之規定處斷。
刑法第二百二十條
在紙上或物品上之文字、符號、圖畫、照像，依習慣或特約，足
以為表示其用意之證明者，關於本章及本章以外各罪，以文書論
。
錄音、錄影或電磁紀錄，藉機器或電腦之處理所顯示之聲音、影
像或符號，足以為表示其用意之證明者，亦同。
刑法第三百三十九條
意圖為自己或第三人不法之所有，以詐術使人將本人或第三人之
物交付者，處五年以下有期徒刑、拘役或科或併科一千元以下罰
金。
以前項方法得財產上不法之利益或使第三人得之者，亦同。
前二項之未遂犯罰之。

司法院資訊處製作；財團法人民間司法改革基金會備份。
